臺灣高等法院民事判決
110年度勞上易字第139號
上  訴  人  台灣電力股份有限公司

法定代理人  曾文生  
訴訟代理人  林富華律師
被 上訴 人  陳瑞禹  
            劉國亮  
            曾金嶸  
            鄭香踐  
            李文章  
共     同      
訴訟代理人  葉錦郎律師
上列當事人間請求給付退休金差額事件，上訴人對於中華民國11
0年10月29日臺灣臺北地方法院110年度勞訴字第240號第一審判
決提起上訴，本院於111年4月19日言詞辯論終結，判決如下：
    主      文
上訴駁回。
第二審訴訟費用由上訴人負擔。
    事實及理由
壹、程序方面：
　　上訴人之法定代理人原為楊偉甫，於本院審理中變更為曾文
    生，有行政院民國111年3月8日院授人培字第1113024466號
    及經濟部111年3月8日經人字第11103656270號函文影本可稽
    （見本院卷第65至66頁），上訴人並於111年3月30日具狀聲
    明承受訴訟（見本院卷第63至64頁），核與民事訴訟法第17
    0條、第175條第1項規定相符，應予准許。
貳、實體方面：
一、被上訴人陳瑞禹、劉國亮、曾金嶸、鄭香踐、李文章（下分
    別逕稱其名，合稱被上訴人）主張：陳瑞禹、劉國亮、曾金
    嶸、鄭香踐（下稱陳瑞禹等4人）為上訴人公司新竹營業處
    之員工，李文章為苗栗區營業處之員工，陳瑞禹、鄭香踐、
    李文章等退休前工作職稱為電機工程監，為上訴人派用人員
    ，屬勞動基準法（下稱勞基法）第84條之「公務員兼具勞工
    身分者」；劉國亮、曾金嶸退休前工作職稱為電機運轉員，
    為上訴人僱用人員。伊等受僱於上訴人公司期間，工作性質
    為全天候3班輪值制，除李文章日班為上午8時至下午4時、
    小夜班為下午4時至深夜11時、大夜班為深夜11時至翌日上
    午8時外；陳瑞禹等4人日班為上午7時至下午3時，小夜班為
    下午4時至深夜11時，大夜班為深夜11時至翌日上午7時。各
    班工作性質均相同，僅服勤時間不同。上訴人按伊等實際輪
    值大、小夜班而分別發給新臺幣（下同）400元、250元夜點
    費（下稱系爭夜點費），系爭夜點費係由實際到班輪值大、
    小夜班之人員領取，若有調職代班或請假，則歸代班人領取
    ，顯與勞工提供勞務行為有對價關係，且為伊等於固定常態
    工作中可得支領之給與，屬經常性給付，應為工資之一部。
    伊等分別於附表「退休日期」欄所示日期退休，詎上訴人於
    計算伊等退休金時，並未將系爭夜點費列入平均工資計算，
    致伊等受有退休金差額之損害。爰依經濟部所屬事業人員退
    休撫卹資遣辦法（下稱退撫辦法）第9條（108年8月30日修
    正，修正前為退撫辦法第6條）、勞基法第84條之2、第55條
    第1項、第3項、臺灣省工廠工人退休規則（下稱退休規則）
    第9條第1款等規定，求為命上訴人應給付被上訴人各如附表
    「應補發退休金」欄所示之金額，及各自附表「利息起算日
    」欄所示日期起至清償日止，按年息5%計算之利息。（原審
    判命上訴人如數給付，上訴人聲明不服，提起上訴）。並答
    辯聲明：上訴駁回。
二、上訴人則以：
　  伊為經濟部所屬事業機構，係國營事業，又依國營事業管理
    法（下稱國管法）第14條、第33條、公營事業機構員工待遇
    授權訂定基本原則第6條、經濟部所屬事業機構用人費薪給
    管理要點（下稱薪給要點）第3點、第5點、第6點、第7點、
    第9點第2項規定，國營事業人員之待遇及福利，應由行政院
    規定標準，採用人費率及單一薪給制，攸關人事營運成本，
    故依經濟部報請行政院核定發布之薪給要點規定，經濟部所
    屬事業機構人員之待遇及福利包括薪給（採薪點制）、加給
    （視地區、職務危險性及稀少性訂定）、考核獎金（按當年
    度工作考成成績發給）、績效獎金（視經營績效情形及所屬
    人員奉獻程度發給），如為此標準以外之開支，非屬依公務
    員法令給與之待遇或福利。又國營事業員工之退休等事項，
    溯自64年間起即由退撫辦法規範，係伊核定被上訴人（陳瑞
    禹、曾金嶸、李文章適用修正前退撫辦法第6條；劉國亮、
    鄭香踐適用修正後退撫辦法第9條）之退休種類及退休金額
    之法規依據，均無抵觸勞基法施行後始明定之各項勞動條件
    最低標準。伊自日據時代即有提供於初、深夜時段出勤人員
    點心之情形，嗣於64年間因購買收據報銷手續繁瑣改以現款
    方式代之，點心費確係單方恩惠性給與，伊於77年間因體恤
    輪班人員長期初、深夜輪班之辛勞，另外加發初、深夜點心
    費，且不論是否為輪班人員出勤時皆可支領，而輪班人員初
    、深夜點心費為250元（75元初夜點心費+175元加發初夜點
    心費=250元）、400元（150元深夜點心費+250元加發深夜點
    心費=400元），其中非加發部分即初夜點心費75元、深夜點
    心費150元，不論是否為輪班人員出勤時均可支領者，系爭
    夜點費沿革迄今餐費性質不變，非工資之一部。又勞基法第
    10條第9款規定於94年6月15日修正已刪除夜點費於經常性給
    付例外之列，其理由謂夜點費是否係屬工資，應視其是否符
    合「勞務對價性」及「給與經常性」為斷，事業單位發給之
    夜點費，如係雇主為體恤夜間輪班工作之勞工，給與購買點
    心之費用，誤餐費如係因耽誤勞工用餐所提供之餐費，則非
    屬該法之工資。經濟部於80年7月研訂經濟部所屬事業人員
    退撫辦法作業手冊（下稱退撫辦法作業手冊）以為實務作業
    之準繩，其中第貳章「工資及平均工資」第1條、第2條規定
    ，關於「經常性給與」之項目已有特別指定，並無包含夜點
    費在內，評斷國營事業員工之夜點費給付是否符合「勞務對
    價性」及「給與經常性」二要件時，除需就具體個案審酌外
    ，應以一般通念認知國營事業員工之待遇及福利為全盤考量
    。退步言，縱認系爭夜點費具有工資之性質，應以加發部分
    即初夜點心費每次175元、深夜點心費每次250元為限列入平
    均工資計算退休金；或僅勞基法施行後年資退休金計算計入
    夜點費；或僅勞基法施行後年資退休金計算計入輪班人員加
    發夜點費等語，資為抗辯。並上訴聲明：㈠原判決廢棄。㈡被
    上訴人在第一審之訴。
三、兩造不爭執事項（見本院卷第46頁）：
　㈠陳瑞禹等4人為上訴人新竹區營業處之退休員工，李文章為上
    訴人苗栗區營業處之退休員工。陳瑞禹、鄭香踐及李文章3
    人為派用人員，屬公務員兼勞工身分；劉國亮及曾金嶸2人
    為僱用人員，屬純勞工身分。
　㈡被上訴人之服務年資起算日期、退休日期、退休金基數（含
    勞基法實施前、勞基法實施後）、平均夜點費（含加發）（
    退休前3個月、退休前6個月）等明細，詳如附表之各相關欄
    位所示。
　㈢上訴人公司係採24小時全天連續作業，分為日班、小夜班、
    大夜班，各班工作性質相同、服勤時間不同，被上訴人之工
    作均需輪班。
　㈣上訴人公司對於輪值大小夜班之工作人員發給之系爭夜點費
    ，自77年7月起，除原發給之夜點費外，另再加發夜點費，
    就初夜點費有「一般初夜點心費」、「加發初夜點心費」；
    就深夜點心費亦有「一般深夜點心費」、「加發深夜點心費
    」。自92年1月1日起發給輪值小夜班人員之一般初夜點心費
    為75元、加發初夜點心費為175元，初夜點心費合計為每次2
    50元；發給輪值大夜班人員之一般深夜點心費為150元、加
    發深夜點心費為250元，深夜點心費合計為每次400元，有上
    訴人公司夜點費歷次調整情形明細表可稽（見原審卷第141
    頁）。
　㈤被上訴人已領訖退休金額分別為：陳瑞禹537萬6,351元、劉
    國亮450萬7,269元、曾金嶸421萬5,330元、鄭香踐548萬6,5
    19元、李文章579萬7,749元，有上訴人公司退休金計算清冊
    可憑（見原審卷第37至41頁）。
四、本院得心證之理由：
  ㈠按依104年10月26日停止適用之經濟部所屬事業機構人事管理
    準則實施要點第5點、104年5月22日發布之經濟部所屬事業
    機構人員進用辦法第5條規定，就進用人員分為派（聘）用
    、僱用（或約僱）兩大類，前者係公務員兼具勞工身分，後
    者係純勞工身分。次按公務員兼具勞工身分者，其有關任（
    派）免、薪資、獎懲、退休、撫卹及保險（含職業災害）等
    事項，應適用公務員法令之規定，勞基法第84條前段定有明
    文。依同法施行細則第50條前段規定，所稱公務員兼具勞工
    身分者，係指依各項公務員人事法令任用、派用、聘用、遴
    用而於同法第3條所定各業從事工作獲致薪資之人。另國管
    法於100年12月28日修正公布第33條規定：「國營事業人員
    之進用、考核、退休、撫卹、資遣及其他人事管理事項，除
    法律另有規定外，由國營事業主管機關擬訂辦法，報請行政
    院核定。」，則國營事業人員依公務員人事法令派用之人員
    ，其退休，自應依國營事業主管機關擬定之辦法辦理。觀之
    修正前、修正後退撫辦法第1條明定：「本辦法依國營事業
    管理法第33條規定訂定之。」（見原審卷第27頁），可知退
    撫辦法即屬勞基法第84條所定之公務員法令，則依退撫辦法
    第3條：「本辦法所稱基數，係指計算事由發生時1個月平均
    工資。平均工資依勞基法有關規定辦理」規定（見原審卷第
    27頁），國營事業所屬派用人員之退休金，有關平均工資計
    算，自應依勞基法規定辦理。
　㈡上訴人為經濟部所屬國營事業機構，被上訴人陳瑞禹、鄭香
    踐及李文章3人為所屬派用人員（見不爭執事項㈠），屬勞基
    法第84條所稱之公務員兼具勞工身分者，揆諸上開規定及說
    明，其退休事項應適用公務員法令，即依國管法第33條授權
    經濟部所訂定之退撫辦法辦理。則依退撫辦法第3條規定，
    應依勞基法規定認定平均工資。而勞基法第2條第4款規定：
    「平均工資：謂計算事由發生之當日前6個月內所得『工資』
    總額除以該期間之總日數所得之金額」。是被上訴人陳瑞禹
    、鄭香踐及李文章3人關於計算退休金之平均工資，仍應依
    前揭勞基法之規定辦理。上訴人抗辯被上訴人退休事項所為
    請求，應依退撫辦法、退撫辦法作業手冊認定平均工資，無
    勞基法之適用云云，尚難憑採。
  ㈢系爭夜點費是否屬於薪資，而應列入平均工資？
  ⒈按工資係勞工因工作而獲得之報酬，包括工資、薪金及按計
    時、計日、計月、計件以現金或實物等方式給付之獎金、津
    貼及其他任何名義經常性給與均屬之，勞基法第2條第3款定
    有明文。基此，所謂工資，應屬「勞務之對價」及「經常性
    之給與」。又所謂經常性之給與，係指在一般情形下，經常
    可以領得之給付即屬之，舉凡某種給與係屬工作上之報酬，
    在制度上具經常性者，均得列入平均工資以計算退休金（最
    高法院86年度台上字第1681號裁判要旨參照）；而所謂對價
    性，則著重於勞方所付出之勞力與資方之給付是否有對價平
    衡關係。判斷某項給付是否具「勞務對價性」及「給與經常
    性」，應依一般社會之通常觀念為之。是以雇主依勞動契約
    、工作規則或團體協約之約定，對勞工提供之勞務反覆應為
    之給與，乃雇主在訂立勞動契約或制定工作規則或簽立團體
    協約前已經評量之勞動成本，無論其名義為何，如在制度上
    通常屬勞工提供勞務，並在時間上可經常性取得之對價（報
    酬），即具工資之性質而應納入平均工資之計算基礎。
　⒉被上訴人依上訴人公司排班輪值從事24小時分3班制輪班作業
    ，為兩造所不爭執（見不爭執事項㈢），足見按表輪職大、
    小夜班乃其等平日工作內容之一部，已具有常態性，與一般
    公司行號應付臨時性之業務需求，偶而為之者有間。上訴人
    依被上訴人在職期間輪值大、小夜班所給予之夜點費，自不
    屬因臨時性之業務需求所偶爾發放之款項。又上訴人公司所
    發放之夜點費，非無因於大、小夜班時段工作，對勞工體能
    負荷、身心健康、家庭生活、日常作息之干擾、影響程度深
    、淺不一，非一般人所願，上訴人公司基於事業性質，為應
    業務運作之必要，在特定工作條件下，對工作時間特殊之輪
    值人員給付夜點費，衡情究與正常日班之給與不同。系爭夜
    點費既為輪值大、小夜班人員依輪值次數所得領取，顯與被
    上訴人提供勞務密切相關。被上訴人任職上訴人期間，每次
    輪值即可獲得固定數額之夜點費，該費用核屬輪值工作可取
    得之給與，於制度上具有經常性。堪認系爭夜點費符合「勞
    務對價性」及「給與經常性」之要件，自屬工廠法施行細則
    第4條及勞基法第2條第3款所謂之工資。
　⒊上訴人雖辯稱上訴人公司為體恤輪班人員於初、深夜時段出
    勤及非輪班人員亦有因天災、事變、突發事件搶修或調移工
    作時間至初、深夜時段出勤，自日據時代即有支給出勤人員
    初、深夜點新費供購買餐食之情形，且輪班人員及非輪班人
    員支給標準均相通，迄至64年間因發放食品需檢附收據報銷
    等手續繁瑣，而改以發放現金方式代之，此僅是發放方式的
    改變，就點心費仍屬於單方恩惠性給與之性質未變，至80年
    間伊明文規範初、深夜點心費之報支條件，即值班員工必須
    於20時至24時出勤2小時以上，始能報支領取初夜點心費，
    於24時至6時出勤2小時以上，始能報支領取深夜點心費，且
    值班連跨初夜及深夜者，僅能報支領取深夜點心費，不得同
    時報支領取初夜點心費，並不因人員職等、年薪、技能、工
    作種類及複雜性、工作時間長短不同而有差別，實與勞務對
    價之工資評定原則不符，亦與勞工於國定假日未到班得領取
    薪資之狀態迥異，其性質本屬於購買點心予夜間輪班員工代
    金，係恩惠性福利措施，而與經常給與之工資有別云云。然
    依勞基法第2條第3款就工資所為之規定，只須符合勞工因工
    作而獲得之報酬，以現金或實物等方式之經常性給與均屬之
    。故縱夜點費最初係以食物發放，仍得認在工資涵攝範圍內
    。上訴人公司係採24小時全天候連續作業，分成日班、小夜
    班、大夜班三班制輪流作業，陳瑞禹等4人日班為上午7時至
    下午3時，小夜班為下午4時至深夜11時，大夜班為深夜11時
    至翌日上午7時；李文章日班為上午8時至下午4時，小夜班
    為下午4時至深夜11時，大夜班為深夜11時至翌日上午8時。
    各班工作性質均相同，僅服勤時間不同，為兩造所不爭執（
    見不爭執事項㈢），上訴人自92年起調整金額後，對輪值小
    夜、大夜班人員以實際參與輪班工作者發給初夜250元、深
    夜400元夜點費，非輪班人員於夜間出勤亦得領初夜75元、
    深夜150元夜點費之事實，為兩造所不爭執（見不爭執事項㈣
    ），足見被上訴人於任職期間只要輪值大、小夜班，即可獲
    得固定數額之夜點費，系爭夜點費之給與屬被上訴人因從事
    常態性夜間輪值工作可取得之報酬，在上訴人之薪給制度上
    ，已為輪值人員常態性提供勞務可經常取得之對價，故縱夜
    點費最初係以食物發放，仍得認在工資涵攝範圍內，符合「
    勞務對價性」及「給與經常性」之要件。又就整體工資報酬
    結構而言，就某類不具有區別實益之項目實仍得為相同數額
    之給付，如伙食津貼及交通津貼等，上訴人給付系爭夜點費
    之數額不因被上訴人年資或職級不同而異，僅因輪值夜間工
    作時間、是否跨夜而有差異，其中小夜班之夜點費為250元
    （92年1月1日以前為150元），大夜班夜點費為400元（92年
    1月1日以前為300元），故尚難以對於給付勞工夜點費之金
    額均相同一節，即推認係恩惠性給與。
　⒋又按勞基法係國家為實現憲法保護勞工之基本國策所制定之
    法律，其所定勞動條件為最低標準，此觀該法第1條規定即
    明。又國營事業為國家為發展國家資本，促進經濟建設，便
    利人民生活之目的（國管法第2條參照），而由國家透過國
    管法第3條所定之資本參與或控制關係，所組成之私法事業
    型態之組織。此等國營事業在配合國家促進經濟建設、便利
    人民生活之對外間接行政目的上，以及對內之財務與人事監
    督關係上，固然應受國管法之調控規範，以免國營事業因私
    法組織型態，逸脫公行政管控，形成國家資本之浪費。惟國
    營事業此等國家間接給付行政之特殊組織體，在對內之所屬
    勞工之勞雇關係上，勞工之從屬性及相較於雇主社會經濟與
    締約地位之懸殊弱勢差異，與一般民營事業並無二致，以管
    控國營事業避免國家資本浪費為主之國管法中，亦無特別之
    法令規定，有效提升所屬員工勞動地位，以堪與雇主地位實
    質相當。上訴人固辯稱其為經濟部所屬事業機構，依薪給管
    理要點，採單一薪給制，被上訴人之基本薪給已充分反應所
    從事工作之報酬，且依國管法第14條、第33條規定，實施單
    一薪給制，所屬人員工資性質給與之認定，均係依行政院及
    經濟部相關規定辦理，不得為標準以外之開支，是經濟部所
    屬事業人員之退休悉依退撫辦法及退撫辦法作業手冊辦理之
    等語，然按國管法第14條規定：「國營事業應撙節開支，其
    人員待遇及福利，應由行政院規定標準，不得為標準以外之
    開支」、第33條規定：「國營事業人員之進用、考核、退休
    、撫卹、資遣及其他人事管理事項，除法律另有規定外，由
    國營事業主管機關擬訂辦法，報請行政院核定」，僅在宣示
    國營事業應依行政院所定相關規定作為給付員工工作報酬、
    退休之準據，並未將夜點費明示排除於工資性質之外。且經
    濟部所屬事業人員關於退休金計算之平均工資認定，依前開
    第33條授權經濟部訂定之退撫辦法第3條規定，可知經濟部
    所屬事業人員關於退休金計算之平均工資認定，亦依勞基法
    有關規定辦理，而未另有特別規定，已如前述。而勞基法第
    2條第4款則規定：「平均工資：謂計算事由發生之當日前6
    個月內所得『工資』總額除以該期間之總日數所得之金額。」
    等語，是兩造間關於計算退休金之工資，仍應依前揭勞基法
    之規定辦理甚明。另退撫辦法作業手冊於「貳、工資與平均
    工資」固記載：「平均（薪）工資…(一)計算平均工資之經
    常性給與：目前各機構人員之（薪）工資，除單一薪給、延
    長工作時間工資（超時工作報酬、加班費均屬之，以下同）
    及經本部核定准併入平均工資計算之經常性給與者（如附件
    貳之一）外，其餘項目不予列入平均工資計算…」，且該手
    冊附件貳之一「列入計算平均工資之給與項目表」未將「夜
    點費」列入（見原審卷第97至104頁）。然退撫辦法作業手
    冊並非國管法所授權，至多僅為職權命令性質，且為經濟部
    單方於被上訴人任職後所制訂（見原審卷第99頁），雖能拘
    束經濟部所屬事業，對上訴人之受僱人員則無任何法律上之
    強制適用效力。況國營事業單位固得依其事業性質及勞動態
    樣與所屬人員另行訂定勞動條件，然所約定之勞動條件不得
    低於勞基法所定之最低標準，相關單一薪給制、工資給與事
    項若與勞基法有所牴觸，仍應以勞基法之規定為據，而所謂
    單一薪給制僅在於確保勞工可獲得工資之計算基準，亦不排
    除其他依法令可獲得之工資。又系爭夜點費之性質具有勞務
    對價性及經常性給與之性質，核屬勞基法第2條第3款所謂之
    工資，自不得以國營事業採用人費率單一薪給制攸關人事營
    運成本薪給內涵，及退撫辦法作業手冊與前述給與項目表（
    見原審卷第131頁），即可推認被上訴人已同意捨棄將系爭
    夜點費列入平均工資之範圍。系爭夜點費當屬兩造間就特定
    之工作條件達成協議，並成為勞工於一般情形下經常可以領
    得之給付，其性質上屬勞工因工作所獲之報酬，自屬勞基法
    第2條第3款所謂之工資，而應納入平均工資計算退休金。上
    訴人辯稱：無違反或抵觸勞基法（或最低勞動條件、標準）
    情事云云，亦不足採。
  ⒌上訴人辯稱依勞基法第84條之2規定，被上訴人在勞基法施行
    前任職年資有關退休金平均工資之計算，不包括夜點費，故
    勞基法施行前之年資不應將夜點費列入計算云云。被上訴人
    劉國亮及曾金嶸2人為上訴人僱用人員，其退休事項依勞基
    法第84條之2規定，應依退休規則規定計算其在勞基法施行
    前之工作年資及平均工資。此所涉工資，依退休規則第10條
    第2項、工廠法施行細則第4條規定：「本法所稱工資，係指
    工人因工作而獲得之報酬。不論以工資、薪金、津貼、獎金
    或其他任何名義按計時、計日、計月、計件給與者均屬之」
    ，對照勞基法第2條第3款規定，可知退休規則及勞基法所定
    之工資，內涵相同。而上訴人在勞基法施行前，發給劉國亮
    及曾金嶸2人之系爭夜點費具有勞務對價性，且為經常性給
    與，已如前述，適用上開規定結果，當屬工資，自應計入平
    均工資為結清年資之計算基礎。是上訴人此部分辯解，洵屬
    無據。
  ㈣被上訴人得請求上訴人給付系爭退休金差額本息：
  ⒈按勞基法係於73年7月30日制定公布，同年8月1日生效，依勞
    基法第84條之2規定：「勞工工作年資自受僱之日起算，適
    用本法前之工作年資，其資遺費及退休金給與標準，依其當
    時應適用之法令規定計算；當時無法令可資適用者，依各該
    事業單位自訂之規定或勞雇雙方之協商計算之。適用本法後
    之工作年資，其資遣費及退休金給與標準，依第17條及第55
    條規定計算」。次按「勞工退休金之給與標準如下：按其
    工作年資，每滿1年給與2個基數。但超過15年之工作年資，
    每滿1年給與1個基數，最高總數以45個基數為限。未滿半年
    者以半年計；滿半年者以1年計…。前項第1款退休金基數之
    標準，係指核准退休時1個月平均工資。第一項所定退休金
    ，雇主應於勞工退休之日起30日內給付…」，勞基法第55條
    定有明文。次按退撫辦法第3條規定：「本辦法所稱基數，
    係指計算事由發生時1個月平均工資。平均工資依勞動基準
    法有關規定辦理。」；修正前退撫辦法第6條：「各機構人
    員退休金按其在勞動基準法施行前後之工作年資，分別依臺
    灣省工廠工人退休規則及勞動基準法之規定計算。其在15年
    以內之工作年資，每滿1年給與2個基數；超過15年之工作年
    資，在勞動基準法施行前者，每滿1年給與半個基數，最高
    給與35個基數，超過之工作年資不予計算，在勞動基準法施
    行後者，每滿1年給與1個基數。其剩餘年資未滿半年者，以
    半年計，滿半年者，以1年計。但其在勞動基準法施行前後
    之工作年資，合計退休金最高給與45個基數為限。」；修正
    後退撫辦法第9條第1款、第2款第1目規定：「派用人員：
    按其在勞基法施行前後之工作年資，分別依臺灣省工廠工人
    退休規則及勞基法之規定計算。其在15年以內之工作年資，
    每滿1年給與2個基數；超過15年之工作年資，在勞基法施行
    前者，每滿1年給與半個基數，最高給與35個基數，超過之
    工作年資不予計算，在勞基法施行後者，每滿1年給與1個基
    數，其剩餘年資未滿半年者，以半年計，滿半年者，以1年
    計。但其在勞基法施行前後之工作年資，合計退休金最高給
    與45個基數為限。僱用人員：（一）中華民國94年6月30日
    以前到職之僱用人員選擇適用勞基法退休金規定者，其退休
    金給與基準，準用前款規定辦理。」（見本院卷第153、154
    、161頁）。再89年9月25日發佈廢止之退休規則第9條第1款
    規定：「工人退休金之給與規定如左：依第5條規定自願退
    休之工人及依第六條規定命令退休之工人，工作年資滿15年
    者，應由工廠給與30個基數之退休金，工作年資超過15年者
    ，每逾1年增給半個基數之退休金，其賸餘年資滿半年者以1
    年計算，未滿半年者不計。合計最高以35個基數為限。」據
    上規定，被上訴人之退休金給與標準，於勞基法73年8月1日
    施行前後之工作年資，分別依修正前系爭退撫辦法第6條或
    修正後系爭退撫辦法第9條第1款、第2款第1目規定、系爭退
    休規則第9條第1款與勞基法第55條規定計算之，亦即被上訴
    人之工作年資15年以內部分，依前揭規定均是給與30個基數
    ；工作年資超過15年部分，因勞基法已施行，即應依勞基法
    規定，超過15年之工作年資，每滿1年給與1個基數，最高總
    數以45個基數為限，未滿半年者以半年計；滿半年者以1年
    計。又依系爭退撫辦法第3條規定，平均工資依勞基法有關
    規定辦理，而系爭退休規則第10條第1項則規定退休金基數
    之計算，以核准退休前3個月平均工資所得為準；勞基法第2
    條第4款規定平均工資係指 「事由發生之當日前6個月内所
    得工資總額除以該期間日數所得之金額」，是據上開規定計
    算，被上訴人於勞基法施行前後之退休基數應如附表「退休
    金基數」欄所示，上訴人於被上訴人退休前3個月、6個月之
    平均夜點費則應如附表「平均夜點費」欄所示乙節，亦為兩
    造所不爭執（見本院卷第46頁）。
　⒉系爭夜點費屬勞基法第2條第3款所定工資，已如前述。則上
    訴人公司計算被上訴人之退休金，自應將系爭夜點費（含上
    訴人所稱之加發夜點費）列為平均工資計算基礎。被上訴人
    於上訴人任職期間均跨越勞基法施行前後，依前揭規定計算
    其退休金基數如附表，準此，被上訴人請求上訴人補發系爭
    退休金差額，如附表「應補發退休金」欄所示範圍內之退休
    金差額（退休前3個月之平均夜點費×勞基法施行前之退休金
    基數＋退休前6個月之平均夜點費×勞基法施行後之退休金基
    數），應予准許。
  ㈤末按勞工退休金之給付，雇主應於勞工退休之日起30日內給
    付之；給付有確定期限者，債務人自期限屆滿時起，負遲延
    責任；遲延之債務，以支付金錢為標的者，債權人得請求依
    法定利率計算之遲延利息；應付利息之債務，其利率未經約
    定，亦無法律可據者，週年利率為5％，勞基法第55條第3項
    前段及民法第229條第1項、第233條第1項前段、第203條分
    別定有明文。上訴人未將前揭被上訴人退休前3個月平均夜
    點費及6個月平均夜點費計入平均工資計算退休金，並於附
    表「退休日期」欄所示日期起30日內給付，則上訴人自被上
    訴人退休之日起30日之翌日起即屬遲延給付狀態，被上訴人
    依上開規定請求上訴人應自如附表「利息起算日」欄所示之
    日起至清償日止，按年息5％計算之遲延利息，洵屬有據。
五、綜上所述，被上訴人依勞基法第55條第1項、第3項、修正前
    退撫辦法第6條、修正後退撫辦法第9條、退休規則第9條第1
    款規定，請求上訴人給付系爭退休金差額，並自附表利息起
    算日起加計法定遲延利息，為有理由，應予准許。原審判命
    上訴人如數給付，並無不合。上訴論旨指摘原判決不當，求
    予廢棄改判，為無理由，應駁回其上訴。
六、本件事證已臻明確，兩造其餘之攻擊或防禦方法及所用之證
    據，經本院斟酌後，認為均不足以影響本判決之結果，爰不
    逐一論列，併此敘明。
七、據上論結，本件上訴為無理由，爰判決如主文。　　　　
中　　華　　民　　國　　111 　年　　5 　　月　　3 　　日
                  勞動法庭
                      審判長法  官  黃雯惠
                            法  官  華奕超
                            法  官　朱慧真　
正本係照原本作成。
不得上訴。
中　　華　　民　　國　　111 　年　　5 　　月　　3 　　日

　　　　　　　　　　　　　  書記官　陳永訓　　　　　　　　　
附表：
編號 姓名 退撫年資起算日 （民國） 退休日期 （民國） 退休金基數  平均夜點費(含加發，新臺幣/元）  應補發退休金（新臺幣/元） 利息起算日 （民國） 1 陳瑞禹 60年7月1日 105年10月1日 勞基法實施前 26.1667 退休前3個月 5,258.3333 231,524 105年11月1日     勞基法實施後 18.8333 退休前6個月 4,987.5000   2 劉國亮 65年8月8日 108年9月1日 勞基法實施前 16.0000 退休前3個月 4,983.3333 223,042 108年10月2日     勞基法實施後 29.0000 退休前6個月 4,941.6667   3 曾金嶸 76年11月1日 107年11月30日 勞基法實施前 0.0000 退休前3個月 4,683.3333 216,750 107年12月31日     勞基法實絶後 45.0000 退休前6個月 4,816.6667   4 鄭香踐 69年6月6日 109年11月1日 勞基法實施前 8.3333 退休前3個月 4,933.3333 223,833 109年12月2日     勞基法實絶後 36.6667 退休前6個月 4,983.3333   5 李文章 60年7月1日 105年12月1日 勞基法實施前 26.1667 退休前3個月 4,950.0000 220,122 106年1月1日     勞基法實施後 18.8333 退休前6個月 4,941.6667